臺灣高等法院高雄分院民事判決　　　　 95年度上易字第172號
上　訴　人　甲○○
訴訟代理人　林榮和律師
被上訴人　　乙○○
訴訟代理人　鍾治漢律師
上列當事人間請求土地所有權移轉登記事件，上訴人對於民國95
年7 月28日臺灣屏東地方法院95年度訴字第149 號第一審判決提
起上訴，本院於96年4月18日言詞辯論終結，判決如下：
    主  文
原判決廢棄。
被上訴人應將坐落屏東縣萬丹鄉○○路第578 地號土地，其中應
有部分二分之一，辦理所有權移轉登記予上訴人。
第一、二審訴訟費用由被上訴人負擔。
    事實及理由
一、上訴人起訴主張：兩造與訴外人李德水係兄弟，於民國79年
    6 月30日成立分家析產協定，分配不動產，並簽立分家析產
    協定書，將不動產予以分配。其中原登記在被上訴人名下之
    坐落屏東縣萬丹鄉○○段578 地號，面積1072平方公尺之土
    地（下稱系爭土地），約定由兩造各取得2 分之1 所有權，
    該土地上之建物即門牌號碼屏東縣萬丹鄉○○村○○街250
    號（下稱系爭建物）則由甲方（即上訴人）取得，兩造仍同
    住，俟丙方（即被上訴人）擬遷出或新建房屋需款時，由上
    訴人償還被上訴人墊付之該屋建築費用新台幣（下同）98萬
    元，被上訴人始遷出。嗣被上訴人於上開分家析產協定書簽
    訂後約4 年之時，在系爭土地上另行建築新房，上訴人乃償
    還上開被上訴人代墊款98萬元，被上訴人亦自該新富街250
    號房屋遷出。則被上訴人應依分家析產協定，將系爭土地應
    有部分2 分之1 移轉登記予上訴人，惟其拒不辦理移轉登記
    。爰依上開分家析產協定，請求被上訴人將系爭新鐘段第
    578 地號面積1072平方公尺土地，其中2 分之1 所有權辦理
    移轉登記予上訴人。
二、被上訴人則以：系爭土地於72年6 月17日即由被上訴人登記
    取得所有權，嗣於79年6 月30日固因上訴人提議再為分家析
    產協議，並書立協定書，惟因該內容甚不公平，被上訴人及
    李德水並未在其上簽章，故並未成立分家析產之協議，上訴
    人即不得依該協定書對被上訴人為請求。縱認該協定書已成
    立生效，惟自79年6 月30日迄今已逾15年之時效期間，上訴
    人之請求權已因時效而消滅，被上訴人自得拒絕給付。而上
    訴人分擔繳納地價稅，是使用系爭土地而負擔之對價，非被
    上訴人對其請求權存在之承認等語，資為抗辯。
三、原審判決駁回上訴人之訴。上訴人聲明不服，求為廢棄原判
    決，命被上訴人辦理系爭土地應有部分二分之一予上訴人；
    上訴人則求為判決駁回上訴。
四、兩造就下列事項並不爭執，並有卷附之分家析產協定書、相
    關之土地登記簿謄本等可稽（原審卷28至31頁、35頁、55至
    95頁），堪認為真實：
  (一)系爭分家析產協定書並未經兩造簽名。
  (二)系爭分家析產協定書上記載之事項，除關於系爭土地部分未
    履行外，其餘部分均經履行完畢。
五、兩造經整理並協議簡化爭點（原審卷35頁，本院卷38至39頁
    ），為：
  (一)兩造與李德水間於79年6 月30日是否已成立分家析產協定？
  (二)如已成立分家析產協定，上訴人依該分家析產協定所得請求
    被上訴人移轉系爭土地應有部分二分之一之請求權是否已罹
    於15年時效？茲論述如下：
  (一)系爭分家析產協定是否成立？
    系爭分家析產協定書雖未經兩造簽名（原審卷第31頁），惟
    該協定為一般契約性質，於當事人互相表示意思一致者，契
    約即為成立，不以使用書面為必要，是兩造與李德水間，就
    分家析產協定約定之內容，如已達於意思表示一致時，即應
    認成立分產協定，不以於書面上簽名為必要。經查：系爭分
    家析產協定，乃約定重新分配兩造及李德水名下之不動產，
    及各自對母親及未婚妹妹應負擔之義務，並於特約事項約定
    上訴人應於被上訴人擬遷出或新建房屋時，償還其就興建系
    爭新富街250 號建物所支出之墊款。而該協定書業經見證人
    之一即村長李坤明簽名用印，證人即兩造母親李謝梅亦稱：
    知道分家產之事，系爭土地當時是說兩造一人一半，因為上
    訴人不孝順，所以不願意給他（原審卷36頁），參以該協定
    書上約定事項，除系爭土地之產權移轉外，兩造及李德水均
    已依分家析產協定書履行不動產之過戶及款項補償，為兩造
    所不爭執，且據上訴人提出各該土地登記謄本為憑（原審卷
    第55至95頁），堪認系爭協定書確係經當事人意思表示合致
    而簽定，兩造及李德水應已成立該協定書內容之協議，僅餘
    關係系爭土地產權過戶部分未履行。至於李謝梅稱：因為分
    給長孫不公平，所以被上訴人不同意簽名；因為上訴人不孝
    順，才不願意給他等語，乃事後未完成書面協定之製作，或
    因其他事故致不願履行合約，尚難據此認系爭協定尚未經
    當事人合意成立。
  (二)上訴人依系爭分家析產協定之請求權，是否已罹於15年之請
    求權時效？
    按消滅時效，自請求權可以行使時起算，民法第128 條前段
    定有明文。又89年1 月26日修正前農業發展條例第30條規定
    ，每宗耕地不得分割或移轉為共有。系爭土地之地目為田，
    兩造及李德水於79年6 月30日所為分家析產協定，約定由兩
    造各取得系爭土地二分之一，是於法令修正前，上訴人無從
    請求被上訴人就系爭土地應有部分為移轉登記，迄89年1 月
    26 日 修正，無不得移轉為共有之規定後，始得請求。是上
    訴人之請求權時效，應自89年1 月26日起算，迄95年起訴時
    ，尚未罹於15年之請求權時效。從而，被上訴人為時效之抗
    辯，並無理由。
六、上訴人主張其已依分家析產協定書特約事項，償還被上訴人
    就興建系爭土地上系爭建物所墊付之98萬元，被上訴人應依
    約將系爭土地二分之一過戶予上訴人；被上訴人則爭執上訴
    人尚未償還其墊付款98萬元云云。惟查：(1)系爭協定並未以
    上訴人已償還98萬元建屋墊付款為請求被上訴人辦理系爭土
    地二分之一過戶之條件，縱使上訴人未為付款，亦不妨礙其
    請求被上訴人辦理過戶登記。(2)況且，被上訴人已另外興建
    房屋並自系爭建物搬遷，上訴人亦已取得系爭建物之使用執
    照，為被上訴人所不爭執（本院卷39頁），即系爭建物實際
    上已依分家析產協定之特約由上訴人單獨居住使用，而依該
    特約事項之記載，乃上訴人須先返還被上訴人98萬元墊付款
    ，被上訴人始同意搬遷，衡情若上訴人未付款，被上訴人將
    不至於搬遷並交付房屋及使用執照予上訴人。另依上訴人提
    出之錄音光碟勘驗結果，為兩造及母親等人爭執之情況下所
    為錄音，依其對話之始末，上訴人先於爭執中表示其「有拿
    150 萬元出來，50萬元是借款」，被上訴人則反駁稱「你不
    是有照算利息」，及兩造母親李謝梅稱「是你自己要借他的
    」，上訴人則接著陳述「是用定存的錢借你的」（本院卷71
    至72頁），顯然被上訴人及李謝梅均未否認有收受上訴人之
    借款及合計150 萬元之款項，而上訴人主張借款金額為52萬
    元，其餘為墊付款98萬元，固與其於爭執中所稱借款金額有
    出入，然此僅係概略之數字，且雙方在激烈爭執中，難期其
    精確無誤的表達，而被上訴人爭執數字不正確，復未能具體
    陳述另有其他款項往來，所為爭執即不足採。從而，堪認上
    訴人確已依雙方之協定事項履行，被上訴人執上訴人未履行
    給付墊付款之事由，拒絕辦理系爭土地過戶，亦無理由。
七、綜上，上訴人本於兩造與李德水間之分家析產協定，請求被
    上訴人將系爭土地應有部分二分之一辦理移轉登記予上訴人
    ，為有理由，應予准許。原審為上訴人人敗訴之判決，尚有
    未洽。上訴意旨指摘原判決不當，求予廢棄改判，為有理由
    。爰由本院予以廢棄，改判如主文第二項所示。
據上論結，本件上訴為有理由，依民事訴訟法第450 條、第78條
，判決如主文。
中　　華　　民　　國　　96　　年　　4 　　月　　25　　日
                            民事第六庭
                                審判長法官  許明進
                                法      官  陳真真
                                法      官  謝肅珍
以上正本證明與原本無異。
本件不得上訴。
中　　華　　民　　國　　96　　年　　4 　　月　　25　　日
                                書  記  官  蘇恒仁
